【裁判字號】    91,重上更(七),99
【裁判日期】    920304
【裁判案由】    違反國家總動員法等
【裁判全文】
臺灣高等法院刑事判決                          九十一年度重上更(七)字第九九號
    上  訴  人  臺灣臺北地方法院檢察署檢察官
    上  訴  人
    即  被  告  寅○○
                癸○○
                丑○○
    右三人共同
    選任辯護人  舒建中  律師
    上  訴  人
    即  被  告  丙○○
右列上訴人，因被告違反國家總動員法等案件，不服臺灣臺北地方法院，七十九年度
訴字第四七一號，中華民國八十一年六月十一日第一審判決（起訴案號：臺灣臺北地
方法院檢察署七十八年度偵字第一一九八０號、第一二一八０號、第一二五七八號、
第一二九六八號、第一五七六一號、第一六三二八號、第一六九五八號，七十九年度
偵字第六０三號、第一四五八號、第三三一八號）及併辦案號：同地檢署（七十九年
度偵字第四七三七號、第六二四六號、第九０四三號、第一二三八九號、第一二七二
四號；八十年度偵字第一０一九號、第九九七六號、第一００七八號、第一四五八０
號、第一五三一０號；八十一年度偵字第三三一五號、第五四三五號、八十七年度偵
字第一三七三０號）；及臺灣高雄地方法院檢察署（七十八年度偵字第一六一七三號
、第一六二０七號、第一六九六九號；七十九年度偵字第一０四五號、第三五四五號
、第五五七五號、第五六一三號、第五六七一號、第六六七三號、第六八五五號、第
七七八二號、第七八六一號、第七九三四號、第七九五九號、第八０三七號、第八０
九四號、第八一二０號、第八二六七號、第八八四七號、第九一二九號、第一０五七
一號、第一二三五七號、第一三０四八號、第一四０三一號；八十年度偵字第七十九
號、第五八六九號、第一二二一九號、第一七三八八號；八十三年度偵字第二一四０
號、第七三五四號、八十七年度偵字第二八八四０號）、臺灣臺中地方法院檢察署（
七十九年度偵字第一九九七號、第四七二０號、第七一七一號、第七一九六號、第九
三四五號；八十年度偵字第一四三三０號、第一四八九一號）、臺灣屏東地方法院檢
察署（八十年度偵字第三００二號、三００三號）、臺灣彰化地方法院檢察署七十九
年度偵字第一四九五號及臺灣新竹地方法院檢察署七十九年度偵字第一五九０號），
提起上訴，經判決後，由最高法院第七次發回更審，本院審理中，台灣高雄地方法院
檢察署移送併辦（併辦案號：九十一年偵字第一二一二六號），本院判決如左：
    主  文
原判決關於寅○○、癸○○、丙○○、丑○○部分撤銷。
寅○○、癸○○、丙○○、丑○○共同法人之行為負責人，違反非銀行不得經營收受
存款業務之規定，寅○○處有期徒刑貳年月，癸○○、丙○○各處有期徒刑壹年
月，丑○○處有期徒刑壹年。
    事  實
一、寅○○原係台北市○○○路三八一號八樓飛揚建設有限公司之負責人（該公司於
    民國七十六年三月三日成立），因見國內游資充斥，而存款利率太低，投資管道
    不足，社會大眾競相追逐高利，乃於民國（下同）七十六年八月六日在高雄市○
    ○○路一四八號十二樓設立「環僑投資股份有限公司」（下稱環僑公司），自任
    董事長，為該法人之負責人，明知非銀行不得經營收受存款業務，乃利用該公司
    名義，以每股新台幣（下同）十萬元為投資單位，每月利息分別為四分（一年以
    內）、五分（一年期）、六分（二年期），另發業務獎金二分及專員薪水一分一
    （即每股每月約可收取七分一至九分一不等之利息、獎金）每十五天支付一次利
    息，每月支付二次之吸金優厚條件，自七十六年八月間某日起，先在高雄市環僑
    公司對外向不特定社會大眾吸收存款，嗣又於七十七年十二月六日在屏東市設立
    分公司（後未核准），並先後在台北市○○路○段八十五號八樓設立總管理處及
    北區業務處，另又在台中市○○路○段一號五樓設立台中分公司（後改為中區業
    務處），在高雄市原址設立南區業務處，以擴大規模對外吸收存款。寅○○為法
    人之行為負責人，並先後聘雇知情且有共同犯意聯絡及行為分擔之丙○○（公司
    董事）擔任總經理。劉名望（已判決確定）為北區業務處總經理，王其傑（已判
    決確定）於台中分公司設立時為經理，負責各該分公司一切業務，其後台中分公
    司（嗣改為中區業務處）則先後聘僱李仲超（已判決確定）及陸善富（已判決確
    定）擔任中區業務處總經理（陸善富於七十八年五月一日接任），崔棟長（已判
    決確定）為中區業務處執行副總經理，王水群（已判決確定）為中區業務處財務
    經理，李從文（已判決確定）為南區業務處總經理，徐雅娟（已判決確定）為南
    區業務處財務經理，吳源雄（已判決確定）為屏東業務處總經理，陳文隆（已判
    決確定）為屏東業務處經理，林慧珠（寅○○之妻，已判決確定）為環僑公司財
    務經理，掌管吸金之彙整及保管董事長寅○○之印章，癸○○（林慧珠胞姊之子
    ）為該公司總務主任，丑○○（寅○○之胞弟）為南區業務處執行祕書，王博文
    （已判決確定）為中區業務處執行祕書，葉蕙華（已判決確定）則為公司出納，
    復升任財務主任，均為公司重要成員，負責推動吸金、收受存款等業務，採專員
    制對外大量吸金，寅○○更利用所吸收存款先後轉投資設立「飛僑實業股份有限
    公司」（下稱飛僑實業）、「飛僑建設股份有限公司」（下稱飛僑建設）、「萬
    豐倉儲股份有限公司」（下稱萬豐倉儲），分以環僑公司、飛僑建設、萬豐倉儲
    、飛僑實業四家公司之名義，對外吸金，交付投資者持有投資資金之收據，其後
    則統一以環僑公司之名義，交付投資者持有投資資金之信託憑證。致林敏等投資
    人約三萬三千三百九十七名分別繳交股金，截至七十八年七月十日止，先後吸收
    存款金額計達一百十九億三千四百六十萬元（包含北區營業處吸金九億四千四百
    九十萬元，中區營業處吸金三十九億八千八百八十萬元，南區營業處吸金四十九
    億三千零九十萬元，屏東營業處吸金二十億七千萬元，詳如附表壹所示）。環僑
    公司及各地分支機構每月吸收之存款，均由總公司及各分支機構財務部門按日彙
    整後匯交寅○○統籌運用，寅○○乃利用上開吸收存款先後轉投資設立除前所述
    之飛僑實業、飛僑建設、萬豐倉儲外，更設立「信宏證券股份有限公司」（下稱
    信宏證券）、「萬興證券股份有限公司」（下稱萬興證券）、「富裕證券投資顧
    問股份有限公司」（下稱富裕投資）及「益利企業管理顧問股份有限公司」（下
    稱益利管理）等多家關係企業，復從事房地產投資，一小部分則分別利用其本人
    及林慧珠（台灣中小企銀復興分行帳戶）、連惠蓉（彰化銀行忠孝分行第一三六
    七－五號帳戶）、黃炳榮（彰化銀行忠孝分行第0000－0000000帳號
    ）、丑○○（高雄市銀行前金分行第二五八二－二帳戶）、癸○○（台灣中小企
    銀三民分行第二九六七－四號帳戶）等個人名義或以萬豐倉儲及飛僑實業名義在
    第一銀行建國分行（下稱一銀建國分行）、台灣中小企業銀行復興分行（下稱台
    企復興分行）之帳戶內存款或辦理定期存款。七十八年七月十三日寅○○宣佈環
    僑公司停止吸金及出金後，為支付日後龐大之利息，乃指示癸○○先後於同年月
    十四日及十五日，分別至一銀建國分行將環僑公司以萬豐倉儲、飛僑實業名義存
    放一銀建國分行之二億元（萬豐倉儲）及一億元（飛僑實業）定期存款提前解約
    ，嗣由癸○○自行起意先後於十四日偽造葉淑芸、陳美美、劉志雄、吳志清、李
    志簡、簡仁賓等六人署押，又於十五日偽造洪美雲、李繼光、張光仁等三人署押
    ，偽造渠等九人名義之匯票申請單私文書，持以購買匯票九張，原擬將該三億元
    中之二億九千七百九十萬元匯入一銀東台北分行、忠孝分行、光復分行及仁和分
    行，旋又回存上開一銀建國分行，且將上開款項全部用於支付投資人利息，以達
    吸金之目的（癸○○此部分單獨偽造文書犯行未據起訴）。寅○○迄九十年十二
    月十四日本院更(六)審判決前以建地、房屋、股票、現金還本方式收回投資憑證九
    十六億五千零九十二萬元（詳如附表壹所示）。嗣後又收回信託憑證一億三千七
    百二十三萬元，合共收回信託憑證九十七億八千八百十五萬元。
二、案經法務部調查局台北市調查處移送，法務部調查局台中市調查站移送臺灣臺中
    地方法院檢察署，被害人林敏、莊月霞、丁○○、鍾松榮、何其梅、辛○○○、
    子○○等訴由臺灣高雄地方法院檢察署，被害人李松盛、于瑞祥、吳石杉等訴由
    臺灣屏東地方法院檢察署等分別呈請台灣高等法院檢察署令轉台灣台北地方法院
    檢察署檢察官偵查，自動檢舉偵查起訴及移送併辦。
    理  由
一、訊據上訴人即被告寅○○對前開事實坦承不諱，且於法務部調查局台北市調查處
    及檢察官偵查及原審中供認在卷，上訴人即被告丙○○、癸○○、丑○○則均矢
    口否認有共同違反銀行法等犯行，被告丙○○辯稱：伊在飛揚建設擔任副總經理
    工作，並未在環僑公司上班，從未領取該公司之薪資，更未參與吸金之事。被告
    癸○○辯稱：伊只是總務助理，不處理吸金之事，事後雖有偽造匯票申請書，持
    以購買匯票九張，但非基於偽造文書之犯意。被告丑○○則以：伊雖為寅○○之
    弟，擔任南區業務處執行祕書，雖知道吸金之事，但並不參與吸金工作，吸金是
    吸金專員負責等語，資為辯解。
二、惟查：
  (一)被告寅○○以環僑公司、飛僑建設、萬豐倉儲、飛僑實業四家公司之名義，吸收
    資金，交付投資者持有投資資金之收據，其後則統一以環僑公司之名義，交付投
    資者持有投資資金之信託憑證等情，業據被告寅○○及已判決確定之崔棟長、王
    水、吳源雄等於調查局及檢察官偵查中供認在卷，且被告寅○○於本院更(一)審
    理中最後陳述謂：他們（指全部被告）除葉蕙華外，吸金之事都知情云云（見更
    (一)卷第三五五頁），復經被害人陳勝雄、柯之安、盧清吉、封恒、莊俊秀、王國
    綱、徐滌生、甲○○、庚○○、陳好妯、王錫聰、乙○○、林敏、莊月霞、吳石
    衫、李松盛、于瑞祥、黃其城、辛○○○、郭林薔薇、郭清滔、林祖揚、連惠蓉
    、顧建華、趙珊喬、金振宇、王梅鶯、許阿慈、監青蕙、蕭玉美、邱忠美、蕭素
    琴、林慧華、劉錦萍、榪桂春、秦錦上、劉道民、張朱秋妹、梅桂珠、陳孝忠、
    戊○○、魏湧欽、謝玉貞、吳秋梅、江平、鍾啟照、己○○、壬○○、王信仁、
    高思慎、劉蔭賢、王德全、子○○等人指證屬實，並有環僑公司設立登記資料、
    股東及董事名冊、環僑通訊宣傳資料、投資憑證（環僑公司名義）、收據（環僑
    公司、飛僑建設、萬豐倉儲、飛僑實業四家公司之名義）、獲利收據、專員組訓
    資料、投資憑證存根聯、入金獎金獲利出金明細表、環僑公司簡介、投資人信函
    聲請狀、中區出入金統計表預算表、轉帳傳票、支出證明書、請款申請書、核發
    股票債權憑證清冊、資金憑證等在卷可憑（出具投資憑證之公司：環僑公司─見
    台北地檢署七十九年度偵字第六二四六號卷第三頁；出具收據者有萬豐倉儲─見
    同上卷第四頁；飛僑建設─見台中地檢署七十九年度偵字第七一七一號卷第二十
    二頁；環僑公司─見同上卷第二十二頁；飛僑實業─見高雄地檢署七十九年度偵
    字第四四二六號卷第七頁）。
  (二)被告寅○○於檢察官偵查中初供：共吸金一一九億元，嗣供稱：共吸金一一九億
    三千四百六十萬元（見偵字第一一九八○號卷十九頁反面、二○五頁）於第一審
    及本院前審則稱：共吸金一一九億三千四百萬元，又稱：共吸金一一九億三千二
    百萬元（見原審三卷七九頁反面、六卷七一頁、上更(一)卷三五二頁）迨至本院前
    審及本院更(四)審調查時始明確供承：共吸金一一九億三千四百六十萬元（上更(二)
    卷八十五年一月十八日筆錄及上更(三)卷第五十頁反面、更(四)八十七年九月廿五日
    訊問筆錄）並提出各地區吸金一覽表（如附表）：北區營業處共吸金九億四千四
    百九十萬元，中區營業處共吸金三十九億八千八百八十萬元，南區營業處共吸金
    四十九億三千零九十萬元，屏東營業處共吸金二十億七千萬元。按環僑公司吸金
    範圍涵蓋全國，吸金時間長達近二年，吸金數額龐大，投資人多達三萬三千三百
    九十七名，截至七十八年七月十日停止吸金時，其吸金總額非一時可以統計出來
    ，故其於偵查、原審中所供概指約數，迨本院更(二)審理時始彙集各營業處之吸金
    總額及收回之投資憑證、計算出其吸金總額為一一九億三千四百六十萬元，該數
    額較偵查、原審及本院前審更(一)之數額為多，此關乎其償債之責任，故本院認為
    應以被告在本院前更(二)更(三)審及更(四)審審理時所供承之數額一一九億三千四百六
    十萬元為實在，合先指明。
  (三)次查被告寅○○為環僑公司之負責人，被告丙○○於七十六年八月一日在環僑公
    司章程上列為發起人，登記事項卡上並登記為董事，七十七年九月十六日環僑公
    司所發資金憑證上亦記載為總經理，並在吸金收據上蓋章，其秉承公司董事長寅
    ○○之命處理公司業務甚明，且吸金既為公司主要業務，則身為公司發起人又為
    公司董事兼總經理之被告丙○○自必知情且參與吸金之事，殊無疑義。且丙○○
    任環僑公司發起人有該公司設立登記事項卡（見屏東地檢署七十八年偵字第二五
    二八）可稽，信託憑證上面有丙○○的印章，寅○○更稱：是三個章，一個是丙
    ○○的章沒有錯，我們當時為了要湊足人數所以才請丙○○當發起人，且刻他的
    章，蓋在信託憑證上。丙○○對寅○○所言亦表示正確（見本院九十二年二月十
    八日審判筆錄）。則丙○○辯稱伊只任職飛揚建設有限公司，與環僑公司無涉云
    云，委無可採。另被告癸○○是董事長寅○○之妻子林慧珠胞姊之子，該公司總
    務由其負責，為總管理處總務主任，業據被告寅○○分別於台北市調查處及檢察
    官偵訊時陳明（見一二五七八號偵查卷第二頁背面、一一九八○號偵查卷第一九
    六頁），即被告癸○○於原審亦自承是總務主任屬實（見原審卷(二)第一三三頁背
    面），其個人名義之台灣中小企銀三民分行第二九六七－四號帳戶並交給當地環
    僑公司使用（見原審卷(五)第六四頁背面），其協助吸金之總彙整，總彙送及銀行
    之存提款，自亦有參與吸金業務，其後辯稱只是總務助理云云，不足採信。至被
    告丑○○為寅○○之胞弟，為南區業務處執行祕書，且於環僑公司七十七年九月
    十六日所發資金憑證上記載為財務經理，七十八年四月四日臨時借款單上記載為
    總經理，名義上雖為執行祕書，但對外稱財務經理或總經理，其個人名義之高雄
    市銀行前金分行第二五八二－二帳戶亦供環僑公司使用，則其實際上有參與吸金
    業務，亦屬灼然。綜上所述，被告癸○○、丙○○、丑○○等辯稱不參與吸金業
    務，或不知情，或僅管理公司一般行政業務云云，無非卸責飾詞，均不足採信，
    本件事證明確，被告四人犯行均堪認定。
三、按所謂存款業務，依修正前銀行法規定，固有支票存款、活期存款、定期存款及
    儲蓄存款等，但如以每月獲取固定利息方式，向不特定人吸收資金而收受所交付
    之金錢，約定出資人對出資金額運用結果不負擔盈虧，出資人交付金錢非為自己
    投資經營目的者，仍與前開定期存款要件相同，自不因外觀上係以收據、股票、
    信託憑證等名目，而認可規避銀行法所規範存款業務之限制。本件被告等人自七
    十六年八月間某日起，以環僑公司或其關係企業萬豐倉儲、飛僑實業、飛僑建設
    之名義出具憑證或收據，交付投資人，分一年以內、一年期、二年期給付四分、
    五分、六分之利息，另發業務獎金二分及專員薪水一分一（即每股每月約可收取
    七分一至九分一不等之利息、獎金）每十五天支付一次利息及每月支付二次，為
    吸金優厚條件，自屬經營存款業務。而被告寅○○任環僑公司董事長，丙○○為
    總經理，林慧珠為環僑公司財務經理，均係公司法第八條第二項所稱公司負責人
    ，且均為環僑公司違法吸金之行為負責人，被告癸○○為總務主任，丑○○為南
    區業務處執行祕書，雖非擔任經理以上職務，惟與上開被告有犯意聯絡及行為分
    擔，亦為行為負責人，依刑法第三十一條第一項之規定，仍以共犯論。被告犯罪
    後，銀行法先後在七十八年七月十七日、八十九年十一月一日修正第一百二十五
    條，並逐次提高其法定刑，比較新舊法，以七十八年七月十七日修正前舊法刑度
    最輕，最有利於被告，依刑法第二條第一項但書之規定，應適用七十八年七月十
    七日修正前銀行法第一百二十五條第二項、第一項論罪。被告等所為前開犯行，
    均係違反七十八年七月十七日修正前銀行法第二十九條第一項之非銀行不得經營
    收受存款業務之規定，而違法經營吸金業務，係犯七十八年七月十七日修正前銀
    行法第一百二十五條第二項、第一項之罪，被告寅○○、癸○○、丙○○、丑○
    ○與其他已判決確定之林慧珠、吳源雄、李從文、徐雅娟、劉名望、王博文、王
    其傑、陸善富、王水群、李仲超、崔棟長、陳文隆、葉蕙華十七人間，互有犯意
    聯絡與行為分擔，均為共同正犯。被告等人之犯罪行為雖在七十九年十月三十一
    日以前，惟中華民國八十年罪犯減刑條例第三條第七款之規定，犯銀行法第一百
    二十五條之罪者，不予減刑，則被告等人自不得依中華民國八十年罪犯減刑條例
    之規定減刑，併此敘明。
四、原審對被告四人論罪科刑，固非無見，惟查：(一)被告等所吸收之資金除極小部分
    做為定存外，絕大部分係轉投資其他公司及房地產，並無轉存轉放圖利之情形，
    核與廢止前之取締地下錢莊辦法第二條之情形有別，自無適用妨害國家總動員懲
    罰暫行條例處罰之餘地，原審論被告以上開條例之罪，自有未合。(二)被告寅○○
    等不構成詐欺及違反稅捐稽徵法（詳如後述），原判決認被告等又犯詐欺罪，且
    是否犯稅捐稽徵法罪則漏未論述（檢察官起訴引述該法條）。(三)被告寅○○侵占
    部分，犯罪不能證明（詳如後述），原判決認仍犯侵占罪，均有未合。(四)本件被
    告共吸金一百十九億三千四百六十萬元，原判決認係吸金一百十九億元，尚與事
    實不符。(五)被告寅○○被訴偽造葉淑芸、洪美雲等九人署押，申請購買九張票
    ，涉有偽造文書部分，因不能證明此部分犯罪（詳後述），原判決一併論處，亦
    有未洽。(六)被告寅○○行為後公司法已於九十年十一月十二日修正公布，刪除第
    十五條關於刑罰之規定，此部分應不另為免訴之諭知（詳後述），原判決一併論
    處，亦有未合。(七)被告寅○○並無未經設立登記以公司名義經營業務之行為，原
    判決併論以公司法第十九條第二項、第一項之罪（此部分亦無起訴事實），同有
    可議。(八)被告癸○○偽造葉淑芸、洪美雲等九人署押，申請購買九張票，涉有
    偽造文書部分，並未經起訴，又起訴書亦未指其有何侵占犯行（起訴事實係認被
    告林慧珠涉犯偽造文書及侵占，無關於癸○○），且與其違反銀行法之犯罪亦無
    方法或結果行為之牽連犯關係，自非起訴效力所及，法院不得加以審判，乃原審
    判決併對癸○○亦論以偽造文書及侵占之罪，容有不當。被告寅○○上訴意旨否
    認侵占、詐欺、偽造文書及違反稅捐稽徵法，檢察官上訴指原審量刑過輕云云。
    惟量刑乃屬法院之職權，且原判決已於理由欄詳敘審酌被告犯罪一切情狀，而後
    予以科刑，且原判決量刑並無失之於過輕之情形，檢察官此部分上訴理由，固無
    可採，惟檢察官上訴指原判決適用妨害國家總動員懲罰暫行條例為不當，則為有
    理由。被告丙○○、癸○○、丑○○上訴均否認犯罪，則無理由，然原判決既有
    上述可議之處，關於被告寅○○、癸○○、丙○○、丑○○部分即無可維持，自
    應予以撤銷改判。爰審酌被告等犯罪之動機、目的、手段、所生危害、犯罪後態
    度以及被告寅○○等人，分別擔任董事長、總經理、財務經理、總務主任、執行
    祕書（詳如前述），其職務之高低及任職期間之長短，吸金決策及執行輕重有別
    之情形，再斟酌被告寅○○坦承犯行，收回投資憑證九十七億八千八百十五萬元
    （該金額係經本院會同會計師許伯彥清點被告寅○○收回之信託憑證之金額，至
    於會計師於九十二年二月十七日所附之報告中記載臺灣高雄地方法院八十年執字
    第一七一三號案件參與分配之債權原本三千三百四十八萬九千二十九元部分，不
    能證明係被告另外清償之信託憑證金額，且被告寅○○對該部分亦不再主張，見
    本院九十二年二月十八日審判筆錄），部分投資人亦具狀請求從輕量刑等一切情
    狀，分別量處如主文第二項所示之刑。
五、公訴意旨另以：(一)被告寅○○明知環僑公司並未經允准經營銀行收受存款及受託
    經理信託資金業務，仍向不特定社會大眾吸收存款，因認其犯有公司法第十五條
    第三項、第一項之罪嫌。(二)被告寅○○等十七人詐騙投資大眾，使告訴人林敏等
    多名投資人陷於錯誤而入金，觸犯刑法第三百三十九條第一項之詐欺取財罪嫌。
    (三)被告等十七人於給付投資人利息時，均未依規定扣繳稅款，認其等亦犯有稅捐
    稽徵法第四十二條第一項之罪嫌。(四)林慧珠受被告寅○○指示，於七十八年七月
    十三日環僑公司宣布停止出金後，即於同年月十四日利用不知情之連蕙蓉設於彰
    化銀行忠孝分行第一三六七－五帳戶，偽造連女署押於一張面額一千三百七十六
    萬九千六百卅二元台灣銀行支票，予以提示付款侵占入己，且又基於概括犯意，
    於同日及翌日（十五日）先後指示癸○○將環僑公司以萬豐倉儲、飛僑實業名義
    存放於第一銀行建國分行之三億元定期存款提前解約，且偽造前揭葉淑芸等九人
    署押以申購金額合計二億九千七百九十萬元之匯票九張侵占入己，因認被告寅○
    ○另涉有刑法第二百十六條、第二百十條、第二百十七條第二項、第三百三十六
    條第二項之罪嫌云云。惟查：
  (一)被告寅○○行為後，公司法已於九十年十一月十二日修正公布，刪除第十五條關
    於刑罰之規定，依照刑事訴訟法第三百零二條第四款之規定，犯罪後之法律已廢
    止其刑罰者，原應諭知免訴之判決，但因公訴人指此違反公司法部分與前開論罪
    科刑部分有方法結果之牽連關係，屬裁判上之一罪，爰不另為免訴之諭知；至其
    餘被告並未經檢察官依違反公司法起訴，附為敘明。
  (二)刑法第三百三十九條第一項之詐欺罪，須行為人施用詐術使人陷於錯誤而為財物
    之交付為其成立要件。本件上開被告等人吸收存款，固以高利為誘，使投資人入
    金，惟投資人入金之目的在於獲取固定之高利，自係基於投資人本意始入金，且
    入金投資公司，獲取高利，則必有相對之高風險，為投資人所明知，其投資人之
    入金，非被告等施用詐術所致，亦難認投資人有陷於錯誤之情形，再被告寅○○
    將所收投資人之入金，大部分轉投資於其他公司及房地產，少部分做為存款，停
    止出金後，又設法清償部分投資人之投資金，收回憑證，亦難認其吸金之初有不
    法所有之意圖，被告等自不成立詐欺罪。
  (三)按稅捐稽徵法第四十二條第一項之罪，係屬作為犯，而非不作為犯（參見最高法
    院七十年台上字第六八五六號判例），須代繳人或扣繳義務人之匿報、短報、短
    徵或不為代徵或扣繳稅捐，係使用詐術或其他不正當方法，始能成立，被告等所
    屬之公司固未扣繳投資人之存款之利息所得，惟被告等均稱不知須扣繳，且查無
    其他積極證據認被告等人未為扣繳利息所得，曾施用何種詐術或不正當方法，則
    依所得稅法第八十八條、第一百十四條第一項規定，應僅受按應扣未扣稅額處罰
    鍰之行政處分，尚不得遽依稅捐稽徵法第四十二條第一項之規定處罰。
  (四)查連蕙蓉原與被告寅○○、林慧珠夫婦私交甚篤，且為錢氏夫婦女兒錢樂容之乾
    媽，業據被告寅○○、林慧珠供承綦詳，並為連女所不否認，且連女在、２、
    臺灣臺北地方法院檢察署檢察官偵查中，自承該彰化銀行第一三六七－五帳戶
    自開戶時起即未使用過，且自開戶後即將存摺及印章交給林慧珠，載明筆錄在卷
    （見臺灣臺北地方法院檢察署七十八年偵字第一一九八○號卷第二宗第九十一頁
    ）可稽，是其顯然授權林慧珠使用該帳戶存提款甚明，即難認被告寅○○、林慧
    珠在前揭台灣銀行支票上偽造連女署押，又被告寅○○對於指示林慧珠、癸○○
    提前解約提領二億一千四百萬元及購買九張匯票之事實固不否認，惟辯稱：伊提
    前解約欲領出存款以支付停止出金後之龐大利息，該款旋又回存一銀建國分行，
    並先後匯往中、南部支付投資人之利息，伊並未動用一毛錢等語。查被告指示林
    慧珠、癸○○將前存款提前解約購買匯票後，旋又回存一銀建國分行，其後與提
    領之現款大部份匯往中、南部支付投資人之利息，少部分則用以支付其他費用，
    有該分行出具之支出明細表及匯款單在卷可證，足證此部分款項被告寅○○、林
    慧珠並未私自侵占。復訊據被告寅○○亦否認有指示癸○○偽造葉淑芸等人名義
    請購票，其於偵查中更詳陳「．．．我叫我內弟黃燕（彥）豪去一銀解約，他
    去買票九張，銀行叫他隨便填幾個名字，我內弟就隨便湊幾個名字，我並不認
    識葉淑芸等人」（七十八年偵字第一一九八○號卷第廿一頁）等語，核與共同被
    告癸○○於原審所供「．．．是寅○○叫我開九張票，但沒有告訴我用誰名字
    、地址開，我是當天才知道有票之事，我到銀行自己填的九張票，名字、地
    址是我自己覺得要填九個不同名字及地址」（原審卷(七)第六四頁反面、第六五頁
    ）於本院更(四)審所陳「（為何填載葉淑芸等人署押？）銀行人員叫我隨便寫」「
    （他們是投資人？）不是，這些名字是我亂寫的，沒這些人」「在櫃台那裡想出
    來這些名字」等情相符（本院更(四)審八十七年九月廿五日訊問筆錄）；準此，被
    告寅○○、林慧珠自始即否認有指示癸○○以偽造他人名義請購票，而被告癸
    ○○是到銀行後，始知請購票須有申購名義人，乃臨時編造葉淑芸等九人名義
    請購，則癸○○此部分偽造文書犯行是到銀行現場申辦後始臨時起意甚明，自與
    寅○○、林慧珠無涉，從而被告寅○○、林慧珠就偽造票申請單部分即無與癸
    ○○有何犯意之聯絡至明，是此部分亦不能證明被告寅○○犯有偽造文書或侵占
    罪。
  (五)綜上所述，被告寅○○等人上開(二)至(四)部分被訴犯行，尚屬不能證明，惟公訴人
    指此等部分與前開論罪科刑部分有方法結果之牽連關係，屬裁判上之一罪，爰不
    另為無罪之諭知。至被告癸○○偽造葉淑芸、洪美雲等九人署押，申請購買九張
    票，涉有偽造文書部分，係其違反銀行法後之另一犯罪行為，並非其違反銀行
    法之方法或結果行為，顯難認其與違反銀行法之犯罪有牽連犯關係，又非檢察官
    起訴書犯罪事實欄所記戴之事實，自未經起訴，又起訴書亦未指其有何侵占犯行
    （起訴事實係認被告林慧珠涉犯偽造文書及侵占，無關於癸○○），自非起訴效
    力所及，本院自不得加以審判，附此說明。
六、末查，公司向外借用週轉資金，用於其所經營之事業或因事業上資金之撥充運用
    ，如非以收受貨幣或款項為常業圖利，或將借入款項用於其所經營事業範圍以外
    而轉存轉放圖利者，不視為地下錢莊（參照取締地下錢莊辦法第二條第二項，該
    辦法於八十年二月八日經行政院公布廢止）。本件環僑公司雖有吸收游資，惟係
    用於其所經營之事業或事業上之資金撥充運用（按環僑公司已投資多家產業），
    並無任何證據證明該公司以收受存款貨幣為常業或有轉存轉放之圖利行為，即不
    應視為地下錢莊。被告等所為，尚不構成妨害國家總動員懲罰暫行條例第十八條
    規定所發禁止募集債款之地下錢莊，自不依該條例第五條第一項第一款規定處罰
    （檢察官亦未認定被告有妨害國家總動員懲罰暫行條例第十八條之罪），併此
    明。
據上論斷，應依刑事訴訟法第三百六十九條第一項前段、第三百六十四條、第二百九
十九條第一項前段、（七十八年七月十七日）修正前銀行法第一百二十五條第二項、
第一項，刑法第十一條前段、第二條第一項但書、第二十八條、第三十一條第一項，
判決如主文。
本案經檢察官李進誠到庭執行職務。
中      華      民      國    九十二    年      三      月      四      日
                            臺灣高等法院刑事第三庭
                                    審判長法  官  張  連  財
                                          法  官  黃  金  富
                                          法  官  林  明  俊
右正本證明與原本無異。
如不服本判決應於收受送達後十日內向本院提出上訴書狀，其未敘述上訴之理由者並
得於提起上訴後十日內向本院補提理由書（均須按他造當事人之人數附繕本）。
                                          書記官  蕭  進  忠
中      華      民      國    九十二    年      三      月      六      日
附錄：本判決論罪科刑法條全文
（七十八年七月十七日）修正前銀行法第一百二十五條
違反第二十九條第一項之規定者，處五年以下有期徒刑、拘役或科或併科二十五萬元
以下罰金。
法人犯前項之罪者，處罰其行為負責人。
附表：
環僑公司違反銀行法案件吸金一覽表                                單位：萬元
附表壹：吸金總額及九十年十二月十四日前收回之信託憑證之金額
┌───────┬───┬────┬────┬─────┬──────┐
│吸金地區      │北  區│中   區 │南   區 │屏     東 │合        計│
├───────┼───┼────┼────┼─────┼──────┤
│吸金總額      │94,490│398,880 │493,090 │207,000   │1,193,460   │
├─┬─────┼───┼────┼────┼─────┼──────┤
│收│以建地還本│33,025│238,670 │223,228 │116,110   │611,033     │
│回├─────┼───┼────┼────┼─────┼──────┤
│投│以房屋還本│18,039│27,868  │54,852  │35,000    │135,759     │
│資├─────┼───┼────┼────┼─────┼──────┤
│憑│以證券公司│515   │22,420  │12,249  │4,188     │39,372      │
│證│股票還本  │      │        │        │          │            │
│方├─────┼───┼────┼────┼─────┼──────┤
│式│以現金還本│31,844│42,156  │72,801  │32,127    │178,928     │
│  ├─────┼───┼────┼────┼─────┼──────┤
│  │合      計│83,423│331,114 │363,130 │187,425   │965,092     │
├─┴─────┼───┼────┼────┼─────┼──────┤
│收回投資憑證  │88,28 │83,01％ │73,64％ │90,54％   │80,86％     │
│比例          │  ％  │        │        │          │            │
└───────┴───┴────┴────┴─────┴──────┘
附表貳：九十年十二月十四日之後迄本院更(七)審判決前收回之信託憑證之金額為一億
三千七百二十三萬元。


司法院資訊處製作；財團法人民間司法改革基金會備份。
